【裁判字號】    89,台上,2040
【裁判日期】    890907
【裁判案由】    損害賠償
【裁判全文】
最高法院民事判決                              八十九年度台上字第二○四○號
    上  訴  人  丙 ○ ○
                甲 ○ ○
                丁○○○
    被 上訴 人  乙 ○ ○
右當事人間請求損害賠償事件，上訴人對於中華民國八十八年十二月二十八日台灣高
等法院台南分院更審判決（八十七年度訴更(二)字第二號），提起上訴，本院判決如左
：
    主  文
原判決廢棄，發回台灣高等法院台南分院。
    理  由
本件被上訴人主張：如原判決附表一所示十一筆土地原為伊與訴外人吳榮松、吳榮鎮
、吳榮華（下稱吳榮松等三人）所共有，伊之應有部分為二分之一，吳榮松等三人應
有部分合為二分之一。上訴人與訴外人蔡銘於民國七十六年間向吳榮松購買上開土地
應有部分二分之一，未辦理所有權移轉登記，渠等竟基於共同不法之利益，於七十八
年間，由蔡銘向伊母吳鄭銀枝佯稱欲辦理系爭土地分割，騙取伊所有系爭土地所有權
狀及相關證件，偽造伊名義之土地登記聲請書、土地買賣所有權移轉契約書，將系爭
土地其中如原判決附表一編號一、三、五、十一等四筆土地所有權全部，辦理移轉登
記予上訴人丙○○；如原判決附表一所示其餘土地所有權全部，則辦理移轉登記予上
訴人丙○○、甲○○各取得應有部分十分之三、上訴人丁○○○取得應有部分十分之
一、訴外人陳王明世、蔡邱絹惠、王黃富美各取得應有部分十分之一。上開登記丙○
○名義之土地，並辦理虛偽之抵押權設定登記予甲○○、丁○○○（詳如原判決附表
二所載）。蔡銘及丙○○因偽造文書刑事案件，業經原法院另案判處罪刑，甲○○、
丁○○○亦為共同侵權行為人，應連帶負損害賠償責任等情。爰提起刑事附帶民事訴
訟，求為命上訴人將如原判決附表一所示土地所為之所有權移轉登記予以塗銷；及甲
○○、丁○○○將如原判決附表二所示之土地之抵押權設定登記予以塗銷之判決。
上訴人則以：甲○○及丁○○○均非刑事案件之被告，被上訴人對其二人提起附帶民
事訴訟，並非合法。刑事判決雖判處丙○○罪刑，惟該判決認定之事實有誤；系爭土
地買賣及登記等有關事宜，皆係由蔡銘辦理，伊均未參與，亦不知情，並無共同侵權
行為可言，被上訴人請求伊塗銷登記，尚非有據等語，資為抗辯。
原審以：按因犯罪而受損害之人，於刑事訴訟程序得附帶提起民事訴訟，對於被告及
依民法負賠償責任之人，請求回復其損害，刑事訴訟法第四百八十七條第一項定有明
文。上訴人丙○○係刑事案件被告，甲○○、丁○○○雖非刑事案件被告，惟其二人
與丙○○係共犯，亦屬須負民法上侵權行為損害賠償責任之人，被上訴人對其二人提
起附帶民事訴訟，於法並無不合。次查被上訴人就其主張之事實，已據提出土地登記
簿謄本為證，並有土地所有權登記聲請書、土地買賣所有權移轉契約書可稽，上訴人
丙○○、丁○○○及甲○○之父何振發與訴外人蔡銘、吳榮松，因系爭土地所有權移
轉登記，共同偽造被上訴人名義之土地登記聲請書、土地買賣所有權移轉契約書，持
以行使，使公務員登載於職務上所掌之公文書，業經刑事法院認定明確，判處蔡銘、
吳榮松及丙○○偽造文書、詐欺罪刑確定，有原法院八十二年度上訴字第二五三四號
、最高法院八十三年度台上字第三五四○號刑事案卷可考。上訴人並未向被上訴人購
買系爭土地應有部分二分之一，為上訴人所不爭；參之一般土地交易常情，買受人當
知悉出賣人為何人，上訴人於系爭土地所有權登記聲請書、土地買賣所有權移轉契約
書上蓋章時，已知系爭土地所有權移轉登記之範圍，包括被上訴人所有之應有部分二
分之一，上訴人既未向被上訴人買受其應有部分二分之一，並知悉被上訴人未出賣其
應有部分，而竟取得其應有部分二分之一，自難認上訴人無共同侵權行為之違法故意
，其嗣後諉稱不知情云云，不足採信。上訴人丁○○○雖辯稱：伊係向王黃富美購買
系爭土地應有部分十分之一，為善意第三人云云，提出不動產買賣契約書為證，惟為
被上訴人所否認，參以丁○○○於原法院前審陳稱：我們以一坪新台幣一萬元之價格
向吳榮松買系爭土地等語，與其前述抗辯不符，自難採信。丁○○○取得系爭土地應
有部分十分之一，非自王黃富美移轉而來，亦無信賴登記可言。上訴人復辯稱：被上
訴人係同意與吳榮松交換土地云云，被上訴人則否認之，查系爭土地原由被上訴人及
吳榮松等三人分管，被上訴人分管部分為臨路地，位置、地形較佳，吳榮松等三人分
管部分為裡地，業經刑事法院勘驗屬實，衡諸常情，被上訴人要無可能同意與吳榮松
等三人交換土地，上訴人亦未舉證證明，此部分抗辯，自非可採。按數人共同不法侵
害他人之權利者，連帶負損害賠償責任，民法第一百八十五條第一項前段定有明文。
如原判決附表一所示編號二、四、六、七、八、九、十部分之土地，係由上訴人與陳
王明世、蔡邱絹惠、王黃富美共有，被上訴人之應有部分二分之一，雖無法區分係移
轉登記予何人，惟上訴人與蔡銘等既係共同侵害被上訴人之權利，即應連帶負損害賠
償責任，被上訴人就上開土地丙○○、甲○○之應有部分各十分之二、丁○○○之應
有部分十分之一，請求塗銷其所有權移轉登記，於法並無不合。從而，被上訴人本於
侵權行為之法律關係，請求上訴人塗銷系爭土地所有權移轉登記及抵押權設定登記，
洵屬正當，應予准許，爰為被上訴人勝訴之判決。
按因犯罪而受損害之人，於刑事訴訟程序固得附帶提起民事訴訟，對於被告及依民法
負賠償責任之人，請求回復其損害，但其請求回復之損害，以被訴犯罪事實所生之損
害為限，否則縱令得依其他事由，提起民事訴訟，亦不得於刑事訴訟程序附帶為此請
求。查原法院另案八十二年度上訴字第二五三四號刑事判決，雖判處蔡銘、丙○○、
吳榮松詐欺、偽造文書罪刑，惟該判決認定之被告犯罪事實，似未包括丙○○、甲○
○、丁○○○虛偽設定系爭抵押權登記部分（見原審訴字卷三一至三三頁），果爾，
被上訴人可否以此為由，於該刑事訴訟程序提起附帶民事訴訟，請求甲○○、丁○○
○塗銷系爭抵押權設定登記，即非無研求餘地。原審未注意及此，遽認被上訴人此部
分之訴為合法，殊嫌疏略。次查甲○○並非上開刑事案件之被告，該刑事判決亦無認
定甲○○有參與共同犯罪，證人何振發並證稱：系爭土地應有部分十分之三係伊出資
買受，以伊子甲○○之名義登記，買賣均由蔡銘接洽，並由其辦理登記手續等語（見
原審訴更(二)字卷(一)一二○頁）。倘若非虛，則能否認甲○○亦有共同侵權行為而屬依
民法應負賠償責任之人，自滋疑義。原審就此未詳加調查審認，遽為不利甲○○之認
定，並有未合。復按附帶民事訴訟經移送民事庭後，即屬獨立民事訴訟，其裁判不受
刑事判決所認定事實之拘束。土地之出賣人不必為所有權人，其所有權移轉，亦非必
須以買受人名義辦理登記。原審徒憑上開刑事判決認定之事實，及兩造間並無買賣關
係存在，即認上訴人知悉被上訴人未出賣其於系爭土地之應有部分二分之一，仍取得
其應有部分，有共同侵權行為之違法故意，不無速斷。又丁○○○辯稱：伊係以伊夫
黃培元名義向王黃富美買受系爭土地等語，已據提出買賣契約為證，並聲請訊問證人
王黃富美（見原審訴更(二)字卷(一)三七至四一頁、一一五頁背面），係屬重要之防禦方
法，原審未予調查，並有可議。末查上訴人於系爭土地之所有權移轉登記，係以被上
訴人及吳榮松等三人為義務人，縱認被上訴人所有系爭土地應有部分二分之一移轉登
記予上訴人部分，有無效之原因，上訴人應負損害賠償之責，被上訴人亦僅能就以其
名義移轉登記予上訴人之部分，請求予以塗銷。原審對於由被上訴人名義移轉登記予
上訴人之系爭土地應有部分之範圍各為若干，未予究明，遽以上開理由而為上訴人不
利之判決，亦有未合。上訴論旨，指摘原判決不當，求予廢棄，非無理由。
據上論結，本件上訴為有理由。依民事訴訟法第四百七十七條第一項、第四百七十八
條第一項，判決如主文。
中      華      民      國    八十九    年      九      月      七      日
                              最高法院民事第四庭
                                  審判長法官  陳  國  禎
                                        法官  李  彥  文
                                        法官  陳  重  瑜
                                        法官  劉  延  村
                                        法官  黃  秀  得
      右正本證明與原本無異
                                              書  記  官
中      華      民      國    八十九    年      九      月     二十     日


司法院資訊處製作；財團法人民間司法改革基金會備份。
